【裁判字號】    96,訴,104
【裁判日期】    970630
【裁判案由】    確認抵押債權不存在
【裁判全文】
臺灣嘉義地方法院民事判決               96年度訴字第104號
原      告  甲○○
訴訟代理人  方金寶律師
            馮基源律師
被      告  己○○
訴訟代理人  乙○○
被      告  戊○○
上列當事人間確認抵押債權不存在事件，本院於民國97年6月16
日言詞辯論終結，判決如下：
    主  文
確認被告己○○就被告戊○○所有如附表所示土地，嘉義縣朴子
地政事務所於民國八十二年五月二十八日登記所設定之本金最高
限額新台幣參佰參拾萬元抵押權所擔保之新台幣貳佰柒拾伍萬元
債權及其抵押權（登記字號為朴地登一字第六二四二號）均不存
在。
被告己○○應將如附表所示土地移轉所有權登記返還與被告戊○○。
確認原告就被告戊○○所有如附表所示土地，嘉義縣朴子地政事
務所於民國八十七年六月二十三日登記所設定之本金最高限額新
台幣玖佰萬元之抵押權（登記字號為朴地登一字第六三二四號）
存在，被告戊○○應協同向地政機關辦理恢復抵押權登記。
原告其餘之訴駁回。
訴訟費用由被告己○○負擔十分之三，其餘由被告戊○○負擔。
    事實及理由
壹、程序部分：
一、訴狀送達後，原告不得將原訴變更或追加他訴。但請求之基
    礎事實同一，不在此限。民事訴訟法第255條第1項第2款定
    有明文。所謂請求之基礎事實同一，係指變更或追加之訴與
    原訴之主要爭點有其共同性，各請求利益之主張在社會生活
    上可認為同一或關連之紛爭，而就原請求之訴訟及證據資料
    ，於審理繼續進行時，在相當程度範圍內具有同一性或一體
    性，得期待於後請求之審理予以利用，俾先後兩請求在同予
    以利用，俾先後兩請求在同一程式得解決，避免重複審理，
    進而為統一解決紛爭者，即屬之（最高法院90年度台抗字第
    2號、90年度台抗字第287號裁定意旨參照）。原告起訴原請
    求1.確認被告己○○就訴外人戊○○所有坐落嘉義縣六腳鄉
    ○○○段81-6土地全部及同段81-1、81-2等土地應有部分各
    12分之1等三筆土地（下稱系爭土地），嘉義縣朴子地政事
    務所於民國82年5月28日登記所設定之本金最高限額新台幣
    （下同）330萬元抵押權所擔保之275萬元債權不存在。2.被
    告己○○應將前項抵押權登記予以塗銷。嗣後追加戊○○為
    被告，並變更聲明為：1.請求確認被告己○○就被告戊○○
    所有之系爭土地，嘉義縣朴子地政事務所於82年5月28日登
    記所設定之本金最高限額330萬元抵押權所擔保之275萬元債
    權及其抵押權（登記字號為朴地登1字第6242號）均不存在
    。2.請求確認鈞院92年度執字第4557號強制執行事件就系爭
    土地，所為拍賣及由被告己○○承受上開不動產之執行程序
    無效。3.先位聲明：請求被告己○○應塗銷就系爭土地之所
    有權移轉登記並命其辦理所有權恢復登記予被告戊○○。備
    位聲明：被告己○○應將系爭土地所有權移轉登記返還被告
    戊○○。4.請求確認原告就被告戊○○所有之系爭土地，嘉
    義縣朴子地政事務所於87年6月23日登記所設定之本金最高
    限額900萬元之抵押權（登記字號為朴地登1字第6324號）存
    在，被告戊○○應協同向地政機關辦理恢復抵押權登記。（
    見本院卷一第219、220頁及本院97年6月16日言詞辯論筆錄
    ）。查本件訴訟基礎事實均涉及系爭土地拍賣是否有效，參
    諸前揭規定，原告所為之追加，並無不合，應予准許。
二、按確認法律關係成立或不成立之訴，如有即受確認判決之法
    律上利益，縱其所求確認者為他人間之法律關係，亦非不得
    提起（參照最高法院32年上字3165號判例）。原告認被告己○○以虛偽不實之債權承受被告戊○○系爭土地，致原告就
    系爭土地第二順位抵押權遭塗銷，無法受償，故原告訴之聲
    明第一項請求確認被告己○○就被告戊○○所有之系爭土地
    ，嘉義縣朴子地政事務所於82年5月28日登記所設定之本金
    最高限額330萬元抵押權所擔保之275萬元債權及其抵押權（
    登記字號為朴地登1字第6242號）均不存在，應認有即受確
    認判決之法律上利益，先予敘明。
三、再按確認法律關係之訴，非原告有即受確認判決之法律上利
    益者，不得提起之；確認證書真偽或為法律關係基礎事實存
    否之訴，亦同。民事訴訟法第247條第1項定有明文。所謂即
    受確認判決之法律上利益，係指因法律關係或證書真偽或為
    法律關係基礎事實之存否不明確，原告主觀認為其法律上地
    位有不安之危險存在，而此項危險得以對於被告之確認判決
    除去者而言。原告主張被告己○○以虛偽不實之債權承受被
    告戊○○系爭土地，請求確認本院92年度執字第4557號強制
    執行事件就系爭土地，所為拍賣及由被告己○○承受上開不
    動產之執行程序無效云云，雖為被告所爭執，而可認為原告
    所主張上開拍賣是否有效有主觀不明確之情事。惟原告既以
    前開事實，同時於訴之聲明第三項先位聲明：請求被告己○○應塗銷就系爭土地之所有權移轉登記並命其辦理所有權恢
    復登記予被告戊○○。備位聲明：被告己○○應將系爭土地
    所有權移轉登記返還被告戊○○，顯見原告請求塗銷系爭所
    有權移轉登記或移轉所有權登記返還被告戊○○部分，已足
    包括其前開請求確認部分，則原告訴之聲明第二項主張拍賣
    無效所受侵害之危險，顯無以本院對被告之確認判決除去之
    必要，揆諸前揭說明，原告自無即受本件確認判決之法律上
    利益。從而原告訴之聲明第二項請求確認本院92年度執字第
    4557號強制執行事件就系爭土地，所為拍賣及由被告己○○
    承受上開不動產之執行程序無效部分，即屬無據，應予駁回
    。
四、又按確認法律關係成立或不成立之訴，以確認現在之法律關
    係為限，如已過去或將來應發生之法律關係，不得為此訴之
    標的，最高法院固著有49年台上字第1813號判例在案。然依
    據關於以過去之權利或法律關係之存在與否，或者效力之有
    無為前提之現存法律關係，而為根本統一解決所必要者，亦
    得為確認之訴之標的，此由新修正之民事訴訟法為發揮確認
    之訴預防及解決紛爭之功能，特擴大其適用範圍，而於同法
    第247條第1項後段增列「……或為法律關係基礎事實存否之
    訴，亦同。」之意旨，亦可解釋為過去法律關係影響及現在
    法律關係，而為根本統一解決所必要，並有確認利益者，得
    為確認標的。經查，本件原告就被告戊○○所有之系爭土地
    ，嘉義縣朴子地政事務所於87年6月23日登記所設定之本金
    最高限額900萬元之抵押權（登記字號為朴地登1字第6324號
    ）之抵押權固業因經強制執行拍賣而塗銷，惟上開第二順位
    抵押權若於拍賣無效後，將涉及恢復抵押權登記法律關係，
    且有根本統一解決之必要，揆之前揭說明，原告就此過去之
    法律關係提起確認之訴，自應認有確認利益，且有確認必要
    ，經核並無不合，亦應敘明。
貳、實體部分：
一、原告起訴主張：
（一）按被告己○○於鈞院92年度執字第4557號強制執行程序雖
      主張訴外人丁○○（原名丙○○）於82年6月3日向其借款
      275萬元，該債權並為其本金最高限額抵押權擔保效力所
      及云云，並提出丁○○所簽發之本票及借據作為證明其抵
      押債權之憑證。惟查，被告己○○對丁○○之前開債權並
      不存在，詳如下述：
    1.被告己○○所稱對訴外人丁○○之債權，於前揭執行程序
      中，被告己○○始終未能提出其實際借貸275萬元予丁○○之資金支出證據，足證被告己○○與丁○○間並無實際
      授受借款，故系爭抵押權即自始不存在。
    2.被告己○○所稱自帳戶存摺分別領取現金275萬元委由被
      告戊○○轉交丁○○乙事，純屬虛偽不實。按被告己○○
      於96年7月3日之民事陳報狀及96年11月28日民事爭點整理
      狀分別檢附訴外人陳建安所有之相關支票影本暨合作金庫
      分戶交易明細表，並辯稱由存摺分別領取現金共計275萬
      元交由被告戊○○轉交丁○○云云；惟查，姑不論被告戊○○所提出相關支票影本及交易明細與本件借款無關，業
      經丁○○於96年10月16日到庭具結證述無誤，即依大眾銀
      行提供其所合併之台南十信有關被告己○○帳戶交易明細
      表及相關代碼表，可知被告戊○○所提證物存摺所示之系
      爭數筆交易記錄均非現金支出，其中82年4月27日及28日
      ，金額118萬1,681元、120萬1,710元存入部分，存簿所顯
      示之交易種類係【B】（B係轉帳存入之代碼），而同日金
      額9萬2,631元存入部分，存簿所顯示之交易種類亦係【B
      】，但同日即將上述二筆存入款項計127萬4,312元以轉帳
      支出方式（因交易種類亦係【B】，即轉帳方式，如係現
      金支出則係【A】），予以劃撥轉出，並非如被告己○○
      所稱係以提領現金方式，委任被告戊○○交付丁○○。另
      82年4月29日金額18萬8,828元存入部分，交易明細所顯示
      之交易種類係【C】（係票據存入之代碼），亦於同日以
      轉帳支出之方式，予以劃撥轉出，並非如被告己○○所稱
      係存在帳戶內。至於被告己○○所提同年5月9日轉帳存入
      43萬1,500元部分；經查係與陳建安另一筆支票款28萬4,4
      04元，合計71萬5,904元於次日以票據存入方式共同存入
      被告己○○帳戶，但亦於5月10日與其先前餘額，以轉帳
      支出1,10萬4,571元，並非如被告己○○所稱係於82年5月
      8日領出27萬3,978元給被告戊○○，餘額剩79萬1,125元
      云云。依原台南十信有關帳戶明細之代碼表，以上各筆明
      細均顯示被告己○○陳報之系爭帳戶明細之交易種類係「
      轉帳支出」而非「現金支出」，益足證被告己○○辯稱分
      數筆現金提領共計275萬元交由被告戊○○轉交丁○○乙
      事，純屬虛構不實。再者，依吾人日常生活之經驗法則可
      知，本件被告己○○所稱之數次借款日期，除與訴外人丁○○所立之借據即82年6月3日之時間不符外，另被告己○○如欲由銀行帳戶中提領新台幣275萬元作為借款，豈有
      可能如被告己○○明細所示，分成間隔數日之數筆且每筆
      金額並非整數，甚至尚有個位數字，更可知被告己○○純
      係在虛湊275萬元之數字，足為明確。3.退萬步言，縱認
      被告己○○曾借款275萬元予丁○○（原告仍否認之），
      惟被告己○○之債權亦已消滅。蓋依被告己○○提出之83
      年11月5日切結書記載：「本人丙○○向戊○○借款400萬
      元，其中包括先前以嘉義六腳鄉○○○段81、81-1、81-2
      黃文通所有之三筆土地持分12分之1，向朴子地政設定抵
      押於戊○○及己○○兩筆債務在內…至86年12月30日還清
      所借款400萬元正，兩年期間內若有一個月未繳息違約，
      則借款人丙○○之連帶保證人黃文通應無條件將其本人黃
      文通所有位於嘉義六腳鄉○○○段81、81-1、81-2之三筆
      土地所有權（持分12分之1）移轉於戊○○名下…」，訴
      外人黃文通同意，若其子丁○○未依切結書約定方式清償
      借款400萬元（其中包括被告所稱丁○○向其借款275萬元
      ）則將其所有之前開土地所有權移轉於被告戊○○。
    4.嗣因丁○○未依約清償借款，黃文通遂依前開切結書之約
      定，同意提供系爭土地辦理買賣移轉所有權予被告戊○○
      ，以抵償其子丁○○積欠之400萬元債務，惟於辦理移轉
      登記時，因黃文通不願配合，被告戊○○遂訴請黃文通辦
      理所有權移轉登記，此亦有鈞院85年度訴字第406號判決
      及台灣高等法院台南分院85年度上字第612號確定判決可
      稽，系爭土地並已於86年8月14日判決移轉登記予被告戊○○。被告戊○○既已取得系爭土地所有權，則丁○○之
      400萬元債務（包括被告己○○所稱丁○○向其借款275萬
      元之債務）即因而消滅，從而被告己○○就前揭抵押物之
      抵押權亦失所附麗，應予以塗銷，甚明。
    5.被告戊○○對丁○○之400萬元債權雖已消滅，惟被告己○○並未返還前開借據及支票，亦未辦理抵押權塗銷登記
      。因此被告戊○○於90年12月28日與原告簽訂協議書時，
      表示被告己○○之債權已獲清償，只是尚未辦抵押權塗銷
      登記而已，故承諾將於91年1月31日前塗銷前揭抵押權，
      惟其事後反悔而未辦理塗銷，此點由協議書第五條之約定
      亦可得知。
    6.承前所述，被告己○○之前揭275萬元債權即已不存在，
      則所依附之最高限額抵押權亦因債權確定後，而與普通抵
      押權相同。另依民法第881條之12第1項第1款規定，最高
      限額抵押權所擔保之原債權，因約定之原債權確定期日屆
      至者而告確定。前揭被告己○○所謂最高限額抵押權存續
      期間為82年5月24日至84年5月24日，且債權清償日期則為
      84年5月24日，則於債權清償日期84年5月24日屆至後，最
      高限額抵押權亦歸於確定，而與普通抵押權相同，即恢復
      抵押權之從屬性。準此，被告己○○就系爭土地既無法證
      明有前揭275萬元債務之存在又無法證明尚有其他債權存
      在，且存在於系爭土地上之最高限額抵押權經確定後，已
      與普通抵押權相同，自應失所附麗；再者，退步言，另參
      酌民法第881條之12第1項第5，6款規定，「最高限額抵押
      權所擔保之債權，除本節另有規定外，因下列事由而確定
      ：……五、最高限額抵押權人聲請裁定拍賣抵押物，或依
      第八百七十三條之一之規定為抵押物所有權移轉之請求時
      ，或依第八百七十八條規定訂立契約者。六、抵押物因他
      債權人聲請強制執行經法院查封，而為最高限額抵押權人
      所知悉，或經執行法院通知最高限額抵押權人者。………
      …。」本件不論當初係由被告己○○於91年11月聲請裁定
      拍賣抵押物，抑或是由原告於92年聲請強制執行，經執行
      法院通知被告己○○，當時最高限額抵押權亦因債權已確
      定而與普通抵押權相同，而當時被告己○○所主張之前揭
      貳佰柒拾伍萬元債權倘經確認並不存在，其所附麗之最高
      限額抵押權自當亦已因確定後之從屬性而不存在。
（二）關於確認鈞院92年度執字第4557號強制執行事件所為之拍
      賣及由被告己○○承受無效部分：
    1.查被告戊○○因積欠原告款項未還，經原告聲請鈞院前開
      強制執行，嗣被告己○○亦聲請強制執行，經鈞院民事執
      行處併案執行，並拍賣被告戊○○所有之系爭土地，並製
      作分配表，被告己○○列為第一順位債權人，原告列為第
      二順位債權人在案。前開土地之拍賣於第二次拍賣期日終
      結前，由被告己○○以264萬6,000元聲請承受，並聲請以
      其275萬元之債權抵繳價金。
    2.查民事訴訟法第247條規定「確認法律關係之訴，非原告
      有即受確認判決之法律上利益者，不得提起之；確認證書
      真偽或為法律關係基礎事實存否之訴，亦同。」，本件被
      告戊○○為原告之債務人，被告己○○與訴外人丙○○間
      並無實際資金借貸關係，卻放任被告己○○以不實之抵押
      權就系爭不動產聲請強制執行，進而拍賣承受系爭不動產
      並辦理所有權之移轉登記，再者，依據強制執行法第4條
      規定，強制執行必須有執行名義，如前所述，被告己○○
      既無合法債權且其最高限額抵押權亦失所附麗，則當初拍
      賣抵押物裁定即非屬合法之執行名義，此一違誤之拍賣法
      律關係自當得作為確認之訴訟標的，原告自得提起確認拍
      賣無效之訴。再者，前揭拍賣法律關係既屬無效，嗣己○○以所謂債權人身份予以承受之法律關係，已然危及原告
      作為第二順位抵押權人之地位及權利，原告自得提起確認
      該承受法律關係無效之訴。前揭兩項法律關係既已危及原
      告之權利，參酌最高法院57年台上字第3346號判例要旨「
      確認之訴，除確認證書真偽之訴外，事實問題雖不得為確
      認之訴之標的，但苟非單純事實，而係權利義務之存否，
      則非不得提起確認之訴。」，原告以己○○為被告確認系
      爭拍賣法律關係及其後承受之法律關係無效，自屬有據。
（三）按，債務人怠於行使其權利時，債權人得以自己之名義代
      位行使其權利，民法第242條訂有明文。本件被告戊○○
      為原告之債務人，被告己○○與訴外人丁○○間並無實際
      資金借貸關係，卻放任被告己○○以不實之抵押權就系爭
      不動產聲請強制執行，進而拍賣承受系爭不動產並辦理所
      有權之移轉登記，被告己○○顯然係無法律上原因受有利
      益，構成不當得利，依法自應返還該利益。再者，如前所
      述被告己○○之債權及最高限額抵押權倘經確認並不存在
      ，則前揭拍賣程序依法自屬無效，原告亦得另依民法第76
      7條及113條規定，代為行使被告戊○○本於所有權人地位
      ，請求被告己○○塗銷系爭拍賣不動產之所有權登記並命
      其辦理恢復登記予原所有權人即被告戊○○。綜上，訴之
      聲明第三項先位聲明，原告係以民法第242條規定代為被
      告戊○○行使民法第767、113條規定向被告己○○請求，
      備位聲明係以民法第242條規定代為被告戊○○行使不當
      得利請求被告己○○返還系爭土地所有權移轉登記與被告
      戊○○。
（四）查原告為被告戊○○之債權人，本件因鈞院前開強制執行
      事件未詳察而准予被告己○○違法承受系爭不動產並函請
      嘉義縣朴子地政事務所就系爭不動產辦理塗銷抵押權登記
      並准予辦理所有權移轉登記，致原告之第二順位抵押權遭
      塗銷，惟因原告與被告戊○○間就系爭土地設定之第二順
      位最高限額抵押權是否已合法消滅乙事之法律關係目前並
      不明確，進而造成原告之私權地位有受侵害之危險，揆諸
      民事訴訟法第247條第1項規定及參照最高法院42年台上字
      第1031號判例，原告據此提起本件確認之訴，自有即受確
      認判決之法律上利益。再者，若經  鈞院賜准原告原有之
      最高限額抵押權存在，而被告戊○○拒不辦理恢復原告之
      抵押權設定，則原告原本享有之擔保利益終將無法行使，
      被告戊○○顯係無法律上原因而受有利益，故基於原告原
      為第二順位最高限額抵押權人地位，並參酌民事訴訟法第
      246條規定「請求將來給付之訴，以有預為請求之必要者
      為限，得提起之。」，原告自得依不當得利以及原告前與
      被告戊○○間關於設定抵押權契約等規定，請求被告戊○○將原告原有之最高限額抵押權設定予以恢復，以保權益
      。
（五）被告戊○○指稱並未積欠原告任何債務云云，與事實不符
      ，特澄清說明如下：
    1.就被告戊○○積欠原告之債權金額部分，被告戊○○於90
      年7月3日曾與原告確認積欠之債務，並簽署連帶保證人協
      議書且同時簽署三張本票，本票面額各為300萬、500萬及
      900萬等，合計為1,700萬元予原告以為擔保，且隨即於90
      年12月28日被告戊○○就如何清償前述確認之債務，提出
      具體清償方案及另增加兩位連帶保證人（即謝崇峰與謝郭
      麗玉等）與原告再次協商並簽訂協議書及由該三位連帶保
      證人為發票人，重新開立三張本票以換回90年7月3日原由
      被告戊○○開具之三張本票暨連帶保證切結書等，金額不
      變仍為1,700萬元。可知，本件原告與被告戊○○雙方曾
      於90年7月3日就被告戊○○負責之合肥海燊貿易有限責任
      公司（下稱「合肥海燊」）積欠原告高達1,700萬元之貨
      款協議解決，被告戊○○曾簽署連帶保證人協議書，依其
      中第二條規定，被告戊○○同意就上開債務向原告負最終
      連帶清償之責，另依該協議書第五條規定，被告戊○○於
      簽署協議書同時，另簽署三紙本票，本票面額計1,700 萬
      元予原告以為擔保，並同意授權原告自行填寫本票到期日
      ，俾便原告依據協議書向被告戊○○求償及實行抵押權之
      依據，準此，被告戊○○對原告所應負之連帶保證債務合
      計為1,700萬元，被告戊○○自應就其所有財產對原告負
      連帶保證責任，實難否認前揭債權債務之存在。
    2.至於被告戊○○所擔保之合肥海燊前揭1,700萬元之債務
      （即協議書一、所載人民幣460萬3,799.61元）之計算，
      係經雙方於90年12月13日先行核算並有合肥海燊及相關人
      員於該對帳單上蓋印確認無誤，足證被告戊○○空言辯稱
      其未積欠債務云云乙節，並不屬實。另查原告係青島大統
      紡織開發有限公司（下稱「青島大統」）之法定代理人，
      而被告戊○○則係合肥海燊之實際負責人，此觀諸其所簽
      署連帶保證人協議書之前言自明。且自被告戊○○以往代
      表合肥海燊簽署之文件以觀，亦足證其確係有權代表合肥
      海燊簽署文件。準此，原證六號之協議書係於90年12月28
      日在台灣簽署，青島大統由原告代表簽署之，及合肥海燊
      由被告戊○○代表簽署之，該協議書既係由有權代表之人
      所為，即應肯認其效力，遑論被告戊○○為擔保其債務之
      履行，尚另簽有前述三張本票及連帶保證切結書等，均足
      證明其債務之存在。
    3.有關原告與被告戊○○間之債權確實存在乙節，依據他案
      即台灣高等法院台南分院95年度重上字第14號民事判決暨
      判決確定證明書影本各乙份，其中判決書之判決理由第三
      點得心證之理由「（一）3.上訴人戊○○（即本件被告戊○○）於90年7月3日曾與被上訴人（即本件原告甲○○）
      確認積欠之債務，並簽署連帶保證人協議書之事實，亦為
      上訴人所不爭執，並有前開連帶保證人協議書影本一份及
      開立之本票影本三張在卷足佐，堪認被上訴人此部分之主
      張屬實（此部分請參閱判決書第6頁）。4、90年7月3日之
      協議書係就海燊公司積欠大統公司之貨款，由戊○○請甲○○共同擔任連帶保證人，戊○○同意就甲○○因擔任連
      帶保證人所負擔之任何債務，直接負最終連帶清償責任，
      亦為兩造所不爭執。蓋因大陸公司在台灣不能主張權利，
      兩造即就上開貨款，為便利甲○○能夠在台灣主張權利，
      始作上開之設計、約定，以保障甲○○能在台灣求償（此
      部分請參閱判決書第6頁至第7頁）。…………… (三)…
      ……故本件上訴人既係因清償舊債務而對於債權人負擔新
      債務，若新債務不履行，其舊債務仍不消滅，堪認被上訴
      人主張本件債權1,700萬元係發生於90年7月3日乙節為真
      。而被上訴人主張上訴人戊○○現積欠被上訴人之金額尚
      有1,664萬8,059元，係扣除大陸查封存貨之餘額，業據其
      提出山東省青島市中級人民法院民事判決書及青島市嶗山
      區人民法院民事裁定書影本各1紙附卷，被上訴人上開主
      張尚堪採信（此部分請參閱判決書第9頁）。………。」
      由前揭他案之判決理由即可知，被告戊○○確實積欠原告
      債務尚未清償。
（六）因之聲明：
    1.請求確認被告己○○就被告戊○○所有之系爭土地，嘉義
      縣朴子地政事務所於82年5月28日登記所設定之本金最高
      限額330萬元抵押權所擔保之275萬元債權及其抵押權（登
      記字號為朴地登1字第6242號）均不存在。
    2.請求確認鈞院92年度執字第4557號強制執行事件就系爭土
      地，所為拍賣及由被告己○○承受上開不動產之執行程序
      無效。
    3.先位聲明：請求被告己○○應塗銷就系爭土地之所有權移
      轉登記並命其辦理所有權恢復登記予被告戊○○。備位聲
      明：被告己○○應將系爭土地所有權移轉登記返還被告戊○○。
    4.請求確認原告就被告戊○○所有之系爭土地，嘉義縣朴子
      地政事務所於87年6月23日登記所設定之本金最高限額900
      萬元之抵押權（登記字號為朴地登1字第6324號）存在，
      被告戊○○應協同向地政機關辦理恢復抵押權登記。
二、被告以下列言詞置辯，並聲明：原告之訴駁回。
（一）被告己○○方面：
    1.系爭分配表異議之訴，原告因經一審鈞院93年度訴字第35
      2號裁定敗訴，並經二審台灣高等法院台南分院94年度抗
      字第519號，及三審最高法院95年度台抗字第565號抗告駁
      回確定，原告已同意被告己○○先行實施分配，被告己○○並移轉系爭土地登記在案。
    2.查，依習慣在借據上簽名、蓋手指印即生效力；若有筆誤
      之處應徵得立據人同意後再加蓋一次手指印加以確認始生
      效力，絕無在名字上，先蓋上手指印後在預為日後塗改用
      途之慣例。顯係借據上戊○○塗改為己○○，因太相似而
      筆誤，抵押權人本為被告己○○，丁○○所立本票及借據
      均係交給被告己○○，而非被告戊○○，於立借據時發現
      錯誤，即時更正為己○○，並經債務人丁○○本人親自蓋
      指印，丁○○於開庭時並未否認該借據之真正，僅推諉時
      間已久記不清楚、不知道等語來推卸責任，當不足影響借
      據之效力。且丁○○證稱伊所簽發之本票係簽發與被告戊○○，而非直接簽予被告己○○，然因本票之文義性及無
      因性，系爭本票之發票日與借據同為82年6月3日，當屬同
      一借款事實之證據，丁○○當日簽發系爭本票及借據後，
      委託被告戊○○轉交被告己○○，符合一般借款設定抵押
      權之習慣。
    3.被告己○○之配偶陳建安所有合作金庫南興分行支票帳戶
      及台南第十信用合作社之帳戶往來明細觀之，被告己○○
      分別於82年4月27日、28日、5月8日、9日總計領出275萬
      元，以現金交給被告戊○○，且從被告己○○之配偶陳建
      安之存款、支票往來，都維持在百萬左右，足證被告己○○資金足以委任被告戊○○借款275萬元給丙○○。且依
      被告己○○提出之83年11月5日切結書記載：「本人丙○○向戊○○借款400萬元，其中包括先前以嘉義六腳鄉○○○段81、81-1、81-2黃文通所有之三筆土地持分12分之
      1，向朴子地政設定抵押於戊○○及己○○兩筆債務在內
      …至86年12月30日還清所借款400萬元正，兩年期間內若
      有一個月未繳息違約，則借款人丙○○之連帶保證人黃文
      通應無條件將其本人黃文通所有位於嘉義六腳鄉○○○段
      81、81-1、81-2之三筆土地所有權（持分12分之1）移轉
      於戊○○名下…」，可證被告己○○對丁○○確有275萬
      元之債權存在。
    3.系爭切結書於約定時並未通知被告己○○參與，被告己○○事前不知情事後也未同意債權讓與被告戊○○，依民法
      第170條之規定，無代理權人以代理人之名義所為之法律
      行為，非經本人承認，對於本人不生效力。前項情形，法
      律行為之相對人，得定相當期限，催告本人確答是否承認
      ，如本人逾期未為確答者，視為拒絕承認。其成立要件為
      經本人承認及催告始生效力，本件兩種生效要件都欠缺，
      當屬無權代理。再者，本件被告己○○事前並不知情也未
      授權與被告戊○○，當被告己○○得知權益受損時極力反
      對，導致兄妹反目成仇，為保權益，也聲請強制執行拍賣
      抵押物，因此原告主張表見代理應無理由。況且，權利之
      行使，不得違反公共利益，或以損害他人為主要目的。行
      使權利，履行義務，應依誠實及信用方法，民法第148條
      定有明文。系爭切結書丁○○與被告戊○○協議條件損害
      被告己○○權益，對被告己○○自不生效力。另原告稱被
      告戊○○於90年12月28日與原告簽訂協議書時表示被告己○○之債權已獲清償云云，為該協議書乃被告戊○○個人
      之保證，與被告己○○債權未獲清償無關。
    4.消費借貸契約為要物契約，因借用物交付而生效力。足證
      系爭抵押權業因借款金額實際交付而生效力，退萬步言，
      被告己○○與丁○○確無能力預知十幾年後，原告與另被
      戊○○會發生財務糾紛，而預為系爭抵押權虛偽假設定登
      記。
（二）被告戊○○方面：
    1.有同意設定抵押權，但沒有金錢往來，擔保之用的，原告
      抵押債權不存在。
    2.原告或青島大統紡織公司誘使被告戊○○陷於錯誤，而交
      付本票及還款協議書，並約定會同協商處理侵權問題與合
      肥海桑公司對帳金額並補償損失，原告至今都未與被告戊○○核對帳目，以釐清債務金額。查，86年1月11日原告
      以委託經營管理契約，委聘被告戊○○經營該公司業務，
      任合肥分公司經理乙職，惟自始並未給付被告戊○○薪資
      。
    3.在被證十即協議書第四點：若甲方無法於89年12月底前匯
      款至乙方帳戶，則台幣不須返還。係指125萬元2張支票屬
      聯州通運股份有限公司償還被告戊○○之借款，是被告戊○○預為將來擔保之用，日後海桑公司向大統公司清償貨
      款完畢時，則原告依約定要以250萬元返還給被告戊○○
      。詎料，原告未經被告戊○○同意，逕自作為抵償杭州海
      仁貿易有限公司合肥分公司積欠青島大統公司之貨款，意
      圖不法甚明。被告戊○○非杭州海仁貿易有限公司合肥分
      公司之法定代理人，原告豈能用被告戊○○作為擔保用途
      之款項抵償前揭貨款作為拒還被告款項之理由？
三、本院之判斷
    原告主張被告己○○就系爭土地所擔保之275萬元債權及其
    抵押權均不存在，本院92年度執字第4557號強制執行事件就
    系爭土地，所為拍賣及由被告己○○承受上開不動產之執行
    程序無效，故請求被告己○○應塗銷就系爭土地之所有權移
    轉登記並命其辦理所有權恢復登記予被告戊○○或被告己○○應將系爭土地所有權移轉登記返還被告戊○○，並請求確
    認原告就被告戊○○所有之系爭土地，嘉義縣朴子地政事務
    所於87年6月23日登記所設定之本金最高限額900萬元之抵押
    權（登記字號為朴地登1字第6324號）存在，被告戊○○應
    協同向地政機關辦理恢復抵押權登記等語。被告以前揭情詞
    置辯，茲本件應審究者闕為：(1)被告己○○就系爭土地所擔
    保之275萬元債權及其抵押權是否存在？(2)被告己○○是否
    應塗銷系爭土地之所有權移轉登記且辦理所有權恢復登記予
    被告戊○○？被告己○○是否應將系爭土地所有權移轉登記
    返還被告戊○○？(3)原告就系爭土地所設定之本金最高限額
    900萬元之抵押權是否存在，被告戊○○應否協同向地政機
    關辦理恢復抵押權登記？經查：
（一）被告己○○就系爭土地所擔保之275萬元債權及其抵押權
      並不存在：
    1.按「確認法律關係不存在之訴，如被告主張其法律關係存
      在時，應由被告負舉證責任」、「主張法律關係存在之當
      事人，僅須就該法律關係發生所須具備之特別要件，負舉
      證之責任，至於他造主張有利於己之事實，應由他造舉證
      證明」，最高法院42年台上字第170號、48年台上字第389
      號著有判例。本件原告主張系爭借款債權不存在，被告己○○以系爭抵押權係為擔保丁○○所積欠之借款債務置辯
      ，依前開判例意旨，則應由被告己○○就消費借貸之事實
      存在負舉證責任。
    2.證人丁○○於本院96年10月16日言詞辯論期日具結證述：
      「（提示借據）（你有無看過這張借據？）當時我是向戊○○借的，我與己○○沒有來往。」、「（借款金額若干
      ？）第一次是100萬元，陸續向他再借時我還有拿黃金給
      他抵押，後來又有借幾次，實際借了幾次我忘了，每次都
      二、三十萬元，最後一次是30萬元，還叫我父親寫切結書
      ，275萬是包括本金及利息，那時候本金100萬元利息每個
      月3萬元。」、「（向戊○○拿錢時，他有無告訴你己○○要借給你的錢？）沒有，他們兄妹間資金往來我不清楚
      …」、「（第一次借100萬元是在何時借的？何處交付？
      由何人交給你？）第一次借錢在80年，在中國信託從戊○○存褶中領出，戊○○交給我的…」（見本院卷一第172
      頁），核證人丁○○上開證詞與其於本院93年度訴字第35
      2號分配表異議之訴事件證詞相符（見本院93年度訴字第3
      52號事件卷宗93年6月30準備程序筆錄），堪信真實，被
      告己○○與證人丁○○間應無275萬元消費借貸關係存在
      。
    3.被告己○○於96年11月28日民事爭點整理狀稱由存摺分別
      領取現金共計275萬元交由被告戊○○轉交丁○○（見本
      院卷一第192頁），惟依大眾銀行提供其所合併之台南十
      信有關被告己○○帳戶交易明細表及相關代碼表（見本院
      卷一第164頁），可知被告己○○所提證物存摺所示之系
      爭數筆交易記錄均非現金支出，其中82年4月27日及28日
      ，金額118萬1,681元、120萬1,710元存入部分，存簿所顯
      示之交易種類係【B】（B係轉帳存入之代碼），而同日金
      額9萬2,631元存入部分，存簿所顯示之交易種類亦係【B
      】，但同日即將上述二筆存入款項計127萬4,312元以轉帳
      支出方式（因交易種類亦係【B】，即轉帳方式，如係現
      金支出則係【A】），予以劃撥轉出，並非如被告己○○
      所稱係以提領現金方式，委任被告戊○○交付丁○○。另
      82年4月29日金額18萬8,828元存入部分，交易明細所顯示
      之交易種類係【C】（係票據存入之代碼），亦於同日以
      轉帳支出之方式，予以劃撥轉出，並非如被告己○○所稱
      係存在帳戶內。依原台南十信有關帳戶明細之代碼表，以
      上各筆明細均顯示被告己○○陳報之系爭帳戶明細之交易
      種類係「轉帳支出」而非「現金支出」，且依被告己○○
      所提借款明細，借款分成間隔數日之數筆，且同一天又分
      為兩筆金額，甚至尚有個位數字金額，與常情不符且與被
      告戊○○所稱借一整筆錢不符（見本院卷一第174頁），
      是被告己○○稱分數筆現金提領共計275萬元交由被告戊○○轉交丁○○，不足採信。
    4.再者，依被告戊○○於本院96年10月16日言詞辯論期日之
      陳述：丁○○之前就常跟我借錢，後來我跟他說乾脆借一
      整條的錢，後來他就帶我去他爸爸六腳鄉的地，說誰借給
      他錢，他就設定抵押給誰，我記得是辦好抵押權登記後再
      付錢給丙○○，有支票有現金，至少有五、六筆，大概多
      少時間付的我也記不清楚，他陸陸續續拿應該有幾個月的
      時間（見本院卷一第174頁）。依被告戊○○上開陳述交
      付借款期間達幾個月，然被告己○○所稱之交款期間卻為
      82年4月27日、28日、5月8日、9日，期間不到一個月，是
      被告戊○○之陳述真實性容堪存疑。
    5.綜上，被告己○○就拍定前系爭抵押權所擔保債權存在之
      事實，未能舉證以實其說，依舉證責任分配法則，應認系
      爭執行事件拍定前被告己○○第1順位抵押權所擔保債權
      並不存在。
    6.被告己○○之前揭275萬元債權既已不存在，則所依附之
      最高限額抵押權亦因債權確定後，而與普通抵押權相同。
      另依民法第881條之12第1項第1款規定，最高限額抵押權
      所擔保之原債權，因約定之原債權確定期日屆至者而告確
      定。前揭被告己○○所謂最高限額抵押權存續期間為82年
      5月24日至84年5月24日，且債權清償日期則為84年5月24
      日，則於債權清償日期84年5月24日屆至後，最高限額抵
      押權亦歸於確定，而與普通抵押權相同，即恢復抵押權之
      從屬性。準此，被告己○○就系爭土地既無法證明有前揭
      275萬元債務之存在又無法證明尚有其他債權存在，且存
      在於系爭土地上之最高限額抵押權經確定後，已與普通抵
      押權相同，自應失所附麗；再者，依民法第881條之12第1
      項第5，6款規定，「最高限額抵押權所擔保之債權，除本
      節另有規定外，因下列事由而確定：……五、最高限額抵
      押權人聲請裁定拍賣抵押物，或依第八百七十三條之一之
      規定為抵押物所有權移轉之請求時，或依第八百七十八條
      規定訂立契約者。六、抵押物因他債權人聲請強制執行經
      法院查封，而為最高限額抵押權人所知悉，或經執行法院
      通知最高限額抵押權人者。…………。」本件被告己○○
      於91年11月聲請裁定拍賣抵押物，原告於92年聲請強制執
      行，經執行法院通知被告己○○，當時最高限額抵押權亦
      因債權已確定而與普通抵押權相同，被告己○○所主張之
      前揭275萬元債權既經確認不存在，其所附麗之最高限額
      抵押權自當亦已因確定後之從屬性而不存在。從而，原告
      請求確認被告己○○就被告戊○○所有之系爭土地，嘉義
      縣朴子地政事務所於民國82年5月28日登記所設定之本金
      最高限額330萬元抵押權所擔保之275萬元債權及其抵押權
      （登記字號為朴地登1字第6242號）均不存在，為有理由
      ，應予准許。
（二）被告己○○應將系爭土地所有權移轉登記返還被告戊○○
      ：
    1.按強制執行之拍賣，雖具有私法上買賣之性質及效果，但
      就程序而言，係由國家使用公權力將債務人所有之財產強
      制移轉於拍定人，為公法上之強制處分行為，與普通買賣
      有別；又強制執行，應依執行名義為之。故執行名義不存
      在、執行名義無效或喪失效力、拍賣物未經查封或查封無
      效、或拍賣之動產係違禁物，或拍賣物係第三人所有者，
      拍賣均屬無效。
    2.被告己○○與訴外人丁○○間並無275萬元借貸關係，卻
      就系爭土地聲請強制執行，進而拍賣承受系爭土地，此部
      分之拍賣程序自屬無效，即買賣關係不存在。然執行法院
      已核發系爭土地之不動產移轉証書予被告己○○，此項證
      書，既未經原執行法院依法註銷，依民法第759條規定，
      及最高法院56年台上字第1898號判例意旨「基於強制執行
      而取得不動產物權者，一經法院發給所有權權利移轉証書
      ，即發生取得不動產物權之效力。」，被告己○○仍係系
      爭土地之所有權人，被告戊○○自難認係所有權人（台灣
      高等法院台南分院93年重上更 (一)字第12號裁判足參）
      ，系爭土地物權法律關係既已變動，原告主張以民法第24
      2條規定代為被告戊○○行使民法第767、113條規定向被
      告己○○請求塗銷系爭土地所有權登記尚非可採。另原告
      主張以民法第242條規定代為被告戊○○行使不當得利法
      律關係請求被告己○○返還系爭土地所有權移轉登記，則
      屬有據，應予准許。
（三）原告就系爭土地所設定之本金最高限額900萬元之抵押權
      存在，被告戊○○應協同向地政機關辦理恢復抵押權登記
      ：
    1.查原告就系爭土地所設定之本金最高限額900萬元之第二
      順位抵押權，有他項權利證明書、抵押權設定契約書及不
      動產抵押權設定契約書附卷足稽（見本院卷一第243-246
      頁），被告戊○○就同意原告設定上開第二順位抵押權並
      不爭執，惟爭執抵押債權不存在（見本院卷一第241頁）
      。查本件原告係確認上開抵押權而非抵押債權，是本件所
      應審酌者係上開抵押權是否存在，至於抵押債權是否存在
      則非本件審究範圍。被告戊○○既同意原告設定上開抵押
      權，是原告主張就系爭土地所設定之本金最高限額900萬
      元之抵押權存在，應為可採。
    2.另查，內政部57年8月16日台（57）內地字第282493號函
      內容「…依民法第867條規定不動產抵押權設定後，不因
      抵押物之讓與他人而受影響，本件不動產既係由另一債權
      人聲請法院拍賣，抵押權人未就賣得價金請求清償，其抵
      押權並未消滅，而竟被執行法院誤為囑託塗銷，自得請求
      回復塗銷前之登記，惟本件抵押權人另案提起確認抵押權
      之訴時，漏未一併為回復登記之請求，致未取得回復登記
      ，似非法之所許。」（見本院卷二第114頁），是原告主
      張依不當得利以及原告前與被告戊○○間關於設定抵押權
      契約及民事訴訟法第246條規定，請求被告戊○○將原告
      原有之最高限額抵押權設定予以恢復，應堪可採。
四、綜上所述，原告主張確認被告己○○就系爭土地所擔保之
    275萬元債權及其抵押權並不存在，被告己○○應將系爭土
    地所有權移轉登記返還被告戊○○，確認原告就系爭土地所
    設定之本金最高限額900萬元之抵押權存在及被告戊○○應
    協同向地政機關辦理恢復抵押權登記，為有理由，應予准許
    。至於訴之聲明第二項無即受本件確認判決之法律上利益，
    訴之聲明第三項先位聲明之請求則無理由，均應予駁回。
五、結論：本件原告之訴為一部有理由、一部無理由，但原告主
    要請求部分仍受勝訴判決，是本院認訴訟費用仍應全部由被
    告負擔，爰依民事訴訟法第79條、第85第1項但書，判決如
    主文。
中    華    民    國    97    年    6     月    30    日
                  民事第一庭法  官  吳芝瑛
如對本判決上訴須於判決送達後20日內向本院提出上訴狀。
以上正本證明與原本無異。
中    華    民    國    97    年    6     月    30    日
                            書記官  馮澤文
┌────────────────────────────────────────┐
│  財產所有人：己○○                                                            │
├─┬───────────────────────┬─┬─────┬──────┤
│編│  土          地          坐          落      │地│ 面    積 │  權    利  │
│  ├───┬────┬───┬───┬──────┤  ├─────┤            │
│號│縣  市│鄉鎮市區○  段  ○○段  │  地    號  │目│ 平方公尺 │  範    圍  │
├─┼───┼────┼───┼───┼──────┼─┼─────┼──────┤
│１│      │        │      │      │    81-1    │  │   595    │            │
├─┤      │        │      │      ├──────┤道├─────┤    1/12    │
│２│嘉義縣│ 六腳鄉 │溪墘厝│      │    81-2    │  │   39     │            │
├─┤      │        │      │      ├──────┼─┼─────┼──────┤
│３│      │        │      │      │    81-6    │建│   592.25 │    全部    │
└─┴───┴────┴───┴───┴──────┴─┴─────┴──────┘


司法院資訊處製作；財團法人民間司法改革基金會備份。
